臺灣士林地方法院民事判決　　　　　　　94年度小上字第41號
上　訴　人　甲○○
被 上訴 人　高巢家庭社區管理委員會
法定代理人　丙○○
上列當事人間請求給付管理費事件，上訴人對於中華民國93年10
月20日本院內湖簡易庭93年度湖小字第920 號第一審民事小額訴
訟判決提起上訴，本院判決如下：
    主      文
上訴駁回。
第二審訴訟費用新臺幣壹仟伍佰元由上訴人負擔。
    事實及理由
一、本件被上訴人起訴主張：伊為高巢家庭社區全體區分所有權
    人所組織設立，並依公寓大廈管理條例施行細則之規定向臺
    北縣政府申請報備在案。而上訴人為坐落臺北縣汐止市○○
    路57巷68號3樓房屋（下稱「系爭房屋」）之所有權人，為
    高巢家庭社區之區分所有權人，依高巢家庭社區住戶規約之
    規定，管理費用之計算於民國89年5月以前每坪以新臺幣（
    下同）65元計算，89年5月以後以每坪50元計算，停車管理
    費為每月300元，區分所有權人未在規定繳款期間內繳納應
    繳金額已逾二期，並經催繳逾20日仍未繳納時，除應繳之金
    額外，並得按未繳金額以年息6%計算遲延利息，上訴人所有
    系爭房屋，共積欠自92年1月至92年12月止之管理費13,896
    元，爰依公寓大廈管理條例第21條規定，訴請上訴人給付上
    開管理費及自起訴狀繕本送達翌日即93年4月27日起至清償
    日止按年息6%計算之遲延利息等語。
二、上訴人則以：因被上訴人帳冊管理不清，屢經要求公示財務
    收支清冊，非但置之不理，並以限制使用財產正常使用與居
    住自由為手段，強迫收取不合理之管理費用。另地下停車場
    450個停車位，應由停車位專有人負擔一切必要維護費用，
    又每月所收費用約13萬5千元，惟每月所派服務人員薪資最
    少為24萬4千8百元；又被上訴人每月可收110萬元以上管理
    費，惟並未妥善養護及管理上訴人所居住之大樓，上訴人居
    住大樓門廳經常敞開無阻，對講機及設施設備損壞不修，亦
    無管理員駐守。另被上訴人於每一樓層之太平梯及公共廊道
    放置大型垃圾桶，影響逃生。又上訴人有使用電梯之權利，
    亦按期分擔每月375元5角之電費，惟被上訴人卻以上訴人未
    繳管理費，而停止上訴人使用電梯，更以關閉安全門之方式
    ，使上訴人全家有家歸不得，致令上訴人全家身心遭受迫害
    損失10萬元，應予抵銷。又如高層有人發生急難，因無電子
    鑰匙，恐生重大意外，請求駁回被上訴人之訴等語，資為抗
    辯。
三、原審對於被上訴人之請求，判決上訴人全部敗訴，命上訴人
    應給付被上訴人13,896元及自起訴狀繕本送達翌日即93 年5
    月6日起至清償日止，按年息6%計算之利息，並依職權宣告
    假執行。上訴人全部聲明不服，求為廢棄原判決，駁回被上
    訴人在第一審之訴，並請求被上訴人不得要求上訴人負擔產
    權或設施專用部分所生之管理支出，且被上訴人應重新計算
    合理管理費，並自89年3月起算，以利上訴人繳納，以及被
    上訴人應賠償上訴人10萬元精神損害等語。本件未經言詞辯
    論，被上訴人方面亦未提出任何聲明及陳述。
四、原審審理結果，以：被上訴人主張之事實，業據其提出公寓
    大廈管理組織報備證明、高巢家庭社區住戶規約、高巢家庭
    社區管理委員會公告、管理費計算表、高巢家庭管理委員會
    第1屆第8次會議記錄、高巢家庭社區地下停車場汽機車管理
    辦法、建物登記謄本、公告等影本為證，且上訴人亦未提出
    繳納上開管理費之證明，應認被上訴人之主張為真實；次查
    社區管理費係由管理委員會按時向各住戶收取，用以支付社
    區區分所有權人決議執行之各項事務費用，管理委員會僅為
    代收代付性質，所代收管理費應屬該社區全體區分所有權人
    公同共有，並非各別住戶直接委任管理委員處理事務所支付
    之代價，亦即管理費之負擔與管理事務之進行，並無同時履
    行抗辯之對價關係，是上訴人不得以被上訴人管理不善為由
    ，拒絕繳納管理費；又依最高法院80年度臺上字第344號判
    決意旨，認為自然人始有成立民法第184條侵權行為之可能
    ，法人僅能依民法第28條或第188條規定令負侵權行為責任
    ，而被上訴人並非自然人，顯非民法第184條侵權行為之適
    格行為人，是上訴人主張被上訴人限制其居住及人身自由，
    侵害其權利，致其受有10萬元之精神上損害，被上訴人應負
    民法第184條第1項及第195條第1項之賠償責任，上訴人所為
    之抵銷抗辯，尚不足採等語，為心證之所由得，爰為上訴人
    敗訴之判決。
五、按關於請求給付金錢或其他代替物或有價證券之訴訟，其標
    的金額或價額在新臺幣（下同）100,000元以下者，適用小
    額程序；次按對於小額訴訟之第一審裁判之上訴，非以其違
    背法令為理由不得為之，民事訴訟法第436條之8第1項、第
    436條之24第2項分別定有明文。又按上訴狀內應記載上訴理
    由，表明下列各款事項：一、原判決所違背之法令及其具體
    內容。二、依訴訟資料可認為原判決有違背法令之具體事實
    ，觀諸民事訴訟法第436條之25規定甚明。亦即其上訴狀應
    就第一審判決如何違背法令為具體之指摘，並揭示該法規之
    條項或其內容，若係成文法以外之法則，應揭示該法則之旨
    趣，倘為司法院解釋或最高法院之判例，則應揭示該判解之
    字號或其內容，或揭示如何當然違背法令之事實，上訴狀或
    理由書如未依此項方法表明者，即難認為已對原審判決之違
    背法令有具體之指摘，其上訴自難認為合法（最高法院71
    年臺上字第314號判例參照）。本件原審判決既已闡明管理
    費之負擔與管理事務之進行，並無同時履行抗辯之對價關係
    ，是上訴人不得以被上訴人管理不善為由，拒絕繳納管理費
    等法律上意見，則上訴人僅再執陳詞爭執被上訴人未善盡管
    理、維護、修繕大樓設施之責，並反對以邀商議比價或招標
    等公開資訊之方法辦理公共設施之重大修繕云云，並未具體
    指摘原判決有何違背法規之內容及事實，揆諸前開規定，此
    部分之上訴難認為合法。
六、次按當事人於小額訴訟第二審程序不得為訴之變更、追加或
    提起反訴，亦不得提出新攻擊或防禦方法，民事訴訟法第
    436 條之27、第436條之28前段分別定有明文。經查：上訴
    人辯稱被上訴人以伊積欠上開管理費未繳為由，而取消伊所
    有系爭房屋所在大樓之電梯電子鑰匙功能，甚至關閉安全門
    並上鎖，使伊無法進出系爭房屋等情，如果屬實，確屬不當
    ，並有構成刑事犯罪行為之可能，當然亦可能對上訴人構成
    侵權行為，惟因作成上開決定及執行該決定之人，均為自然
    人，而被上訴人僅係依法律規定於民事訴訟有當事人能力，
    並非法人，無權利能力，縱認屬非法人團體，然侵權行為人
    並非被上訴人，而係實際作成上開決定及執行該決定之自然
    人，被上訴人僅有可能類推適用民法第28條或適用同法第
    188 條之規定，與該自然人負連帶賠償責任。是上訴人於原
    審僅主張被上訴人依民法第184 條第1 項及第195 條第1 項
    之規定，應賠償其10萬元精神上損害，並以之對被上訴人之
    上開管理費債權為抵銷之抗辯，即屬無據。原審判決援引與
    本件事實不完全相同之最高法院80年度臺上字第344 判決意
    旨，僅在說明上開法律見解，認事用法均於法相合，上訴意
    旨就此所為之指摘，尚不足採。至於上訴人提起本件上訴時
    ，又援引民法第28條及第188 條之規定，而主張被上訴人應
    與實際行為人負連帶賠償責任，並聲明：被上訴人應賠償上
    訴人10萬元精神損害等語，則屬於小額訴訟第二審程序所為
    之反訴或新攻擊、防禦方法，揆諸前揭規定，顯於法不合，
    自不應准許。
七、又按公寓大廈應設置公共基金，其來源如下：一、起造人就
    公寓大廈領得使用執照一年內之管理維護事項，應按工程造
    價一定比例或金額提列。二、區分所有權人依區分所有權人
    會議決議繳納。三、本基金之孳息。四、其他收入；又區分
    所有權人或住戶積欠應繳納之公共基金或應分擔或其他應負
    擔之費用已逾二期或達相當金額，經定相當期間催告仍不給
    付者，管理負責人或管理委員會得訴請法院命其給付應繳之
    金額及遲延利息，公寓大廈管理條例第18條第1 項、第21條
    分別規定甚明。經查：
  (一)上訴人為高巢家庭社區區分所有權人之一，參照上開條文規
    定，自應依區分所有權人會議決議及所制定之規約繳納管理
    費。
  (二)而依卷附高巢家庭社區住戶規約第34條關於管理費之分擔標
    準及收繳、支付之規定：為充裕共用部分在管理上所必要之
    經費，由公共基金孳息及區分所有權人繳納之管理費支付之
    ；區分所有權人管理費之繳納標準，依所有權狀登記坪數每
    坪繳交一定金額，私人汽車車位使用權人須繳納一定金額之
    年管理費，前開管理費之分攤標準及收繳、支付方法，則授
    權管理委員會頒訂。高巢家庭社區管理委員會於89年5 月2
    日第1 屆第4 次臨時委員會議修正後，管理費用之分攤，於
    89年5 月以前每坪以65元計算，89年5 月以後以每坪50 元
    計算，停車管理費為每月300 元，已就專用停車位之使用人
    負擔停車管理費有所決議，亦即專用停車位使用人已負擔其
    使用停車位所需之費用，且上訴人於原審之訴訟代理人乙○
    ○當時亦為管理委員之一，亦有高巢家庭社區管理委員會89
    年5 月20日第1 屆第8 次管理委員會議紀錄及簽到單影本在
    卷可稽，是於該分攤標準變更前，上訴人自有依該標準繳納
    之義務，從而，被上訴人依上開標準計算上訴人每月應繳納
    管理費為1,158 元，即屬於法有據。
  (三)又系爭社區為數棟大樓所組成，一樓設有共用大門及開放中
    庭，地下室設有地下停車場出入口及該社區共用之管理中心
    、兒童遊憩室、健身房、會議室、照明、消防系統、污水處
    理廠、抽水馬達、通風扇及機電室等公共設施，電費由公共
    電費支付，而被上訴人所僱用保全員之巡邏路線，分為二路
    線，其一巡邏區域包括社區各棟大樓1 樓、地下1 樓及地下
    2 樓共16個巡查點，另一路線之巡邏區域則包括13棟大樓之
    1 樓、9 樓及頂層共45個巡查點等情，有被上訴人所提出前
    開89年5 月20日第1 屆第8 次管理委員會議紀錄影本、高巢
    家庭社區○○○○○路線表影本、上訴人所提出「區分所有
    權人會議提案書(一)」影本在卷可證，應堪認定。顯見使用於
    地下室之公共水、電費、保全巡邏員人事費用等支出，並非
    專用於地下室停車位之管理、維護之上，且難以與其他公共
    設施之管理、維護費用加以區分。而每一公寓大廈之居住品
    質、使用效益、公共安全、環境清潔如何，與該公寓大廈整
    體管理、維護、結構、外觀等因素息息相關，本件社區大樓
    地下室清潔、安全各方面之維護管理良善，必然有助於區分
    所有建物居住、安全品質之提升，反之亦然，因此，固然同
    一社區中有無專用停車位之區分所有權人或住戶使用地下室
    各項公共設施之頻率多寡及程度不一，惟逐一區別各區分所
    有權人或住戶對於各項公共設施之使用頻率或程度，而個別
    制定各區分所有權人應繳納管理費之金額，非僅耗時費事，
    不易求得客觀正確之計算標準，更容易造成區分所有權人間
    彼此錙銖必較、分裂對立之局面，此絕非現今社會公寓大廈
    住戶之福。上訴人既為被上訴人社區之一員，自應依據為維
    護整體社區利益而依法決議之管理費計算標準，繳納管理費
    。是上訴人辯稱被上訴人以全體區分所有權人所繳交之管理
    費，挪用墊付地下室停車場約定專用車位之管理、維護費用
    ，亦難憑採。
  (四)另被上訴人於收繳上開各項費用後，縱於支用時違反公寓大
    廈管理條例第10條第1 項之規定，亦即將全體區分所有權人
    所繳納之管理費，用以支付應由約定專用部分使用人負擔之
    約定專用部分修繕、管理、維護費用，而有應予追回或補繳
    之情形，僅屬被上訴人是否違法支用管理費之問題，上訴人
    尚不得援以作為拒絕繳納管理費之事由。
  (五)至於國內其他社區管理費之收費標準如何，端視各社區區分
    所有權人會議之決議與實際狀況而定，核與本院上開認定不
    生影響，併此敘明。
  (六)從而，上訴意旨指摘原判決違反公寓大廈管理條例第10條第
    1 項之規定等語，聲明廢棄，並請求被上訴人不得要求上訴
    人負擔產權或設施專用部分所生之管理支出，且被上訴人應
    重新計算合理管理費，並自89年3 月起算，以利上訴人繳納
    等語，不能認為有理由。
八、末查被上訴人於89年3月間向臺北縣政府申請報備時之主任
    委員即法定代理人雖為訴外人施明德，惟依高巢家庭社區住
    戶規約第19條第4款之規定，管理委員之任期為一年，連選
    得連任，是嗣後被上訴人之主任委員改由丙○○當選後，自
    應由丙○○擔任被上訴人之法定代理人提起本件訴訟，且因
    被上訴人並非法人，其向臺北縣政府申請報備，為行政管理
    措施，並非擔任被上訴人主任委員之生效要件，與民法第30
    條所定法人非經向主管機關登記不得成立之情形顯然不符，
    是上訴人辯稱被上訴人未辦理主任委員變更登記，依民法第
    31條之規定，被上訴人不得以其變更對抗上訴人等語，亦無
    理由。
九、本件依上訴意旨足認上訴為無理由，爰依民事訴訟法第436
    條之29第2 款，不經言詞辯論而為判決，並依民事訴訟法第
    436 條之32準用436 條之19第1 項之規定，確定如主文所示
    金額之訴訟費用應由上訴人負擔。
十、本件判決基礎已臻明確，上訴人其餘之攻擊防禦方法及訴訟
    資料經本院斟酌後，核與判決不生影響，無一一論述之必要
    ，併予敘明。
據上論結，本件上訴為無理由，依民事訴訟法第436 條之29第2
款、第449 條第1 項、第78條、第436 條之32第1 項、第2 項、
第436 條之19第1項，判決如主文。
中　　華　　民　　國　　94　　年　　10　　月　　20　　日
                民事第二庭  審判長法  官  陳介源
                                  法  官  王本源
                                  法  官  張國勳
以上正本證明與原本無異。
本判決不得上訴。
中　　華　　民　　國　　94　　年　　10　　月　　25　　日
                                  書記官  高郁婷
